【裁判字號】    94,訴,748
【裁判日期】    950621
【裁判案由】    返還不當得利等
【裁判全文】
臺灣高雄地方法院民事判決               94年度訴字第748號
原      告  光盛營造股份有限公司
法定代理人  己○○
訴訟代理人  魏緒孟律師
被      告  第一產物保險股份有限公司
法定代理人  丙○○
被      告  國泰世紀產物保險股份有限公司
法定代理人  丁○○
被      告  富邦產物保險股份有限公司
法定代理人  乙○○
上  三  人  陳魁元律師
共      同
訴訟代理人
當事人間返還不當得利等事件，本院於民國95年6 月7 日言詞辯
論終結，判決如下：
    主      文
原告之訴駁回。
訴訟費用由原告負擔。
    事實及理由
一、原告主張：
  (一)伊承作「台19線自強大橋改建工程」（下稱系爭工程），而
    於民國91年6 月14日與被告簽訂營建綜合保險（下稱原保險
    ），約定保險期間自91年6 月14日起至93年6 月14日止，保
    費為新台幣（下同）7,916,042 元；嗣業主交通部公路總局
    西部濱海公路中區工程處（下稱業主）表示系爭工程工期僅
    至92年12月11日，要求保單應與工期相符，伊乃要求被告出
    具相符之保險單供業主審核，惟原保險之保險期間仍至93年
    6 月14日始屆期。
  (二)其後，系爭工程經業主延展工期，伊乃有就延展部分加保之
    必要，但被告卻堅稱原保險期間僅至92年12月11日，加以兩
    造同意停工得向後順延原保險期間部分，要求伊須自93年4
    月10日起加保至93年12月31日；惟原保險期間加計停工而順
    延期間，應至93年10月14日始屆至，因伊在工程中途，無法
    覓得其他保險公司願承保延長工期部分，不得以乃依被告要
    求，加保93年4 月10日起至93年12月31日止之保險（下稱加
    保保險），並已繳交3,885,531 元保費；然事實上被告係重
    複收取93年4 月10日至93年10月14日間之保費，且係利用伊
    之急迫機會而訂定加保保險契約，爰先位依民法第179 條不
    當得利之規定請求返還；備位則依民法第74條規定請求撤銷
    93年4 月10日至93年10月14日之加保保險契約，再依同法第
    179 條規定請求返還。
  (三)聲明求為：
    1.先位部分：被告第一產物保險股份有限公司（下稱第一產
      物保險公司）應給付原告1,925,302 元，被告國泰世紀產
      物保險股份有限公司（下稱國泰產物保險公司）應給付原
      告412,565 元，被告富邦產物保險股份有限公司（下稱富
      邦產物保險公司）應給付原告412,565 元，及均自起訴狀
      繕本送達翌日起至清償日止，按週年利率5 ％計算利息之
      判決。
    2.備位部分：兩造間92年12月11日所訂營造綜合保險契約
      ，其中保險費超過1,135,099 元部分，應予撤銷。被告
      第一產物保險公司應給付原告1,925,302 元，被告國泰產
      物保險公司應給付原告412,565 元，被告富邦產物保險公
      司應給付原告412,565 元，及均自起訴狀繕本送達翌日起
      至清償日止，按週年利率5 ％計算利息之判決。
二、被告則均以：原保險契約期間已經兩造合意更改為自91年6
    月14日起至92年12月11日止，又加計保險效力停止之期間順
    延，應至93年4 月9 日已屆滿；嗣原告因系爭工程展期，再
    向被告投保之加保保險期間，即應從93年4 月10日起算，係
    與兩造所訂加保保險契約相符，伊並無重複收取保費之情事
    ；又加保保險契約之訂定係依據原告之要約，並經兩造意思
    表示合致，且伊為配合原告預算考量，已將加保保險保費由
    5,581,825 元減低為3,885,531 元，實無利用急迫機會，與
    原告訂立顯失公平保險契約之情形等語，茲為抗辯。並聲明
    ：請求駁回原告之訴。
三、原告主張因承作系爭工程，而與被告簽訂原保險契約，本約
    定期間自91年6 月14日起至93年6 月14日止，嗣因業主要求
    保險期間應與工期相符，乃請求被告更改保險單以供業主審
    核；嗣系爭工程於91年12月9 日停工，兩造均同意自該日起
    至92年4 月7 日止，暫停原保險契約效力，並將保險期間向
    後順延；其後，又因系爭工程延展工期，原告乃向被告提出
    投保延長工期保險之要求，最後與被告訂立保險期間自93年
    4 月10日起至93年12月31日止之加保保險契約，並繳交3,88
    5,531 元保費等事實，有第一產物保險公司91年12月13日、
    92年4 月7 日、92年12月11日營造綜合保險批單、富邦產物
    險公司營造綜合保險批單、國泰產物保險公司保險費收據、
    原告91年12月5 日（91）光營自強字第021 號函、93年1 月
    12日（93）光營自強字第001 號函、保險批改申請書（見院
    卷第11至15、54至57頁）各1 份，及第一產物保險公司營造
    綜合保險單2 份（見院卷第8 至10、42、50至53頁）為證，
    復為被告所不爭執，堪信為真實。另原告主張被告重複收取
    保費，又加保保險契約有得撤銷之情形；然被告則以前詞置
    辯，則本件爭點即在於：(一)被告就系爭工程是否有重複收取
    93年4 月10日至同年10月14日保費之情事？(二)加保保險契約
    之簽訂是否有乘原告急迫，致顯失公平之情形？
四、被告是否有重複收取93年4 月10日至同年10月14日保費之情
    事？
  (一)原告主張原保險期間雖經兩造協議，由被告出具至92年12月
    11日即屆期之保險單供業主審核，惟原保險之保險期間仍至
    93年6 月14日始屆期等情，固提出被告所簽發，記載保險期
    間自91年6 月14日至93年6 月14日之營造綜合保險批單3 份
    下稱系爭保險批單）為證（見院卷第11至13頁）。然查：
    1.證人即承辦原保險契約之第一產物保險公司員工庚○○已
      證稱：兩造就保險契約內容達成合意後，被告即出具保險
      單，後來原告表示保險期間過長與工程契約內容不符，要
      求屆止日更改為92年12月11日，被告同意後才重新製作保
      險單，此後兩造原保險契約即變更為提前於92年12月11日
      屆滿等語（見院卷第150 、151 、158 頁），並有被告所
      出具之營造綜合保險單1 份在卷可參（見院卷第43至53頁
      ），則原保險既已因原告提出，經被告同意而重新出具至
      92年12月11日屆期之保險單，顯然兩造已就保險期間之屆
      期更改為92年12月11日達成意思表示合致，即應以更改後
      之92年12月11日為原保險契約之屆止日，原告主張保險單
      記載僅供業主審查之用，兩造所合意之保險契約期間實際
      未發生變動云云，難以採信。
    2.原告嗣後並未爭執原保險契約之屆止日已更改為92年12月
      11日，此由原告欲向被告請求暫停保期，而於91年12月5
      日、92年12月11日分別出具之（91）光營自強字第21號函
      及保險批改申請書中，已自承原保險契約保險期間係至92
      年12月11日屆止（見院卷第54、56頁），即可認定；另原
      告亦未曾向被告有過請求退還縮短保險期間之保費等情，
      業據證人即原告副總經理戊○○證稱：原保險保單更改後
      ，原告未曾提出減少保費之要求等語（見院卷第156 頁）
      ；參以證人庚○○亦證稱：原保險契約係被告以業主核定
      之保險費有限，被告為配合才不得已以低價承保，此種情
      形縱使保險期間縮短，被告也不可能退還保費等語（見院
      卷第151 頁），核與證人即第一產物保險公司核保人員李
      銘宗所稱：原保險契約2 年期保費精算結果應為10,190,6
      68元，縱使縮短提前於92年12月11日屆至，保費也要8,17
      5,708 元，但公司為取得原告這個客戶，就找兩家公司來
      分攤風險共同承保，而得以應原告要求，以業主核定予原
      告之保費來承保等語相符（見院卷第160 頁）；則原保險
      契約期間已經兩造合意後變更，並由被告出具新保單，原
      告於期間變更之磋商前後，均未提出併同縮減保費要求，
      兩造也未就保費變更達成任何協議之事實，堪以認定，故
      被告辯稱兩造原保險契約期間已縮短，保費則未變動等語
      ，即屬可採。
    3.系爭保險批單乃因被告未同步更正電腦資料，以致造成電
      腦列印出之批單與保險契約內容不一致之結果，嗣被告發
      現後，已更正內部電腦資料，並列印正確之批單等情，業
      經被告陳明，並提出更正後之批單為證（見院卷第55頁）
      ；且所謂「批單」，係修改雙方合意之保險契約部分內容
      時，所使用之文件，換言之，保險契約關於雙方同意修改
      部分，故須以批單所載內容為據，然未修改部分，則仍以
      保險契約原約定內容為斷，縱使「批單」對之有不同之記
      載，亦不影響原保險契約之效力。
    4.系爭保險批單乃記載「批單內容：工程自91年12月9 日零
      時起停工，並停止保險效力，俟工程復工時，被保險人應
      即以書面通知本公司恢復保險效力，餘無變更，特此加批
      」等語，顯然該次批單係針對停工部分，兩造達成停工期
      間保險效力停止之合意，至於「批單」上關於「保單號碼
      」、「被保險人」、「兼受益人」、「定作人」、「工程
      期間」、「保險期間」之記載，僅係特定此「批單」所修
      改者係何保險契約而已，其真正內容為何，仍應以保險契
      約為準，已如前述；是原告據前揭批單上之記載，即謂保
      險契約應至93年6 月14日始屆期云云，並不足採。
  (二)從而，關於原保險契約之保險期間，既已經兩造合意縮短為
    92年12月11日即屆滿，保費部分仍照舊而未變動，則嗣後兩
    造另就系爭工程工期展延部分訂立加保保險契約，被告並依
    之向原告收取保費，即無重複收取保費之情事，堪以認定。
五、加保保險契約之簽訂是否有乘原告急迫，致顯失公平之情形
    ？
  (一)按法院依民法第74條第1 項之規定撤銷法律行為，不僅須行
    為人有利用他人之急迫、輕率或無經驗，而為法律行為之主
    觀情事，並須該法律行為，有使他人為財產上之給付或為給
    付之約定，依當時情形顯失公平之客觀事實，始得因利害關
    係人之聲請為之，此有最高法院28年上字第107 號判例可資
    參照。
  (二)原告主張加保保險契約係其在急迫下所為，無非以被告利用
    伊必須加保始能符合業主要求繼續施工，但工程中途之加保
    ，無法覓得其他保險公司願承保之情事為據。惟查：
    1.原告所以與被告訂立加保保險契約，主要係因發生工程事
      故，必須被告出險之緣故，已經證人戊○○到庭證稱：我
      們認為被告回報之加保保險契約保費並不合理，後來會依
      被告要求繳交保費3,885,531 元，是因為工程發生事故，
      需要被告出險等語明確（見院卷第155 頁），並有載明因
      原告業務疏失，致於93年4 月21日發生工程死亡事故，而
      由被告理賠3,398,000 元之華信保險公證人有限公司報告
      、系爭工程受僱人洪國揚死亡理賠案結案公證報告各1 份
      可佐（見院卷第122 、125 至136 頁）。
    2.原告雖主張被告有利用伊無法覓得其他保險公司承保之情
      形云云，而證人即興安營造公司總經理甲○○復證稱：同
      一工程向某保險公司投保後，若有展延工程需加保情形，
      要再向其他家保險公司投保即很困難，因為其他保險公司
      會顧及同業友好關係，除非要保人願意付出多於正常保費
      好幾倍的保險金，其他保險公司才有可能考慮承保，而本
      件保險過程我均未參與等語（見院卷第85至87頁）；然證
      人甲○○既未參與或仲介系爭工程保險，其所為上開證述
      ，顯然僅基於於個人臆測、意見之詞，並非本於親見親聞
      之經驗陳述，並不足以認定原告投保本件加保保險契約時
      ，是否有遭被告以外其他保險同業全體拒絕承保之情事，
      亦不足以認定被告訂立該契約時，是否有利用前述情事之
      情形；此外，原告亦未提出其他證據以實其說，則空言主
      張加保保險契約係被告趁其急迫之機而訂立云云，係無從
      採信。
    3.況且加保保險契約之保費，依精算結果，原本應為5,581,
      825 元，係原告以「延長工期268 天部分，業主核定保費
      僅3,885,531 元，即原保險金額除以工期天數，乘以延長
      天數」為由請求減少保費，被告為爭取客戶乃降低保費，
      而依原告要求之業主核定金額承保等情，則有第一產物保
      險公司保險批改申請書、綜合營造保險批單、原告93年1
      月12日（93）光營自強字第001 號函各1 份在卷可按（見
      院卷第56至58頁），顯然被告係以低於合理保費1,696,29
      4 元之價格低價承保，而與原告訂立加保保險契約，實難
      認該契約之訂立有何不利原告而顯失公平之處可言。
六、綜上所述，被告就系爭工程並無重複收取保費之情事，且加
    保保險契約之訂定，亦無符合民法第74條第1 項規定得撤銷
    之情形，則被告抗辯本件保費之收取並非無法律上原因，而
    保險契約之訂立亦非顯失公平，均屬有據；從而，原告先位
    依民法第179 條不當得利規定請求返還，備位則依同法第74
    條規定請求撤銷加保保險契約後，再依同法第179 條規定，
    請求返還已收受之93年4 月10日至同年10月14日保費，並加
    計法定遲延利息，均無理由，應予駁回。
七、據上論結，本件原告之訴為無理由，依民事訴訟法第78條，
    判決如主文。
中    華    民    國    95    年    6     月    21    日
                  民事第一庭  審判長法  官  沈建興
                                    法  官  林玉心
                                    法  官  洪珮婷
以上正本證明與原本無異。
如不服本判決，應於送達後20日內，向本院提出上訴狀並表明上
訴理由，如於本判決宣示後送達前提起上訴者，應於判決送達後
10日內補提上訴理由書（須附繕本）。
中    華    民    國    95    年    6     月    21    日
                                    書記官  鍾淑美


司法院資訊處製作；財團法人民間司法改革基金會備份。
